【裁判字號】    89,台上,5884
【裁判日期】    891005
【裁判案由】    貪污等罪
【裁判全文】
最高法院刑事判決                              八十九年度台上字第五八八四號
    上  訴  人  己○○
    選任辯護人  羅明通律師
    上  訴  人  乙○○
    選任辯護人  林雯澤律師
    上  訴  人  甲○○
    選任辯護人  張質平律師
    上  訴  人  庚○○
    選任辯護人  陳金泉律師
    上  訴  人  丙  ○
    選任辯護人  吳
    上  訴  人  丁○○
                戊○○
右上訴人等因貪污等罪案件，不服台灣高等法院中華民國八十八年九月二十七日第二
審更審判決（八十七年度上更(二)字第二六二號，起訴案號：台灣台北地方法院檢察署
八十三年度偵字第三二一九、三四○六、三六六五、三七三四、四六四二、五二八○
號），提起上訴，本院判決如左：
    主  文
原判決關於己○○、乙○○、甲○○、庚○○、丙○、丁○○、戊○○部分均撤銷，
發回台灣高等法院。
    理  由
本件原判決撤銷第一審關於上訴人己○○、乙○○、甲○○、庚○○、丙○、丁○○
、戊○○部分科刑判決，改判論處甲○○依據法令從事公務之人員，對於主管之事務
，直接圖利罪刑；己○○、丁○○、戊○○、乙○○共同對於非主管或監督之事務，
利用職權機會及身分圖利罪刑；庚○○共同連續為他人處理事務，意圖為第三人不法
之利益及損害本人之利益，而為違背其任務之行為，致生損害於本人之財產罪刑；依
牽連犯關係，從一重論處丙○共同為他人處理事務，意圖為第三人不法之利益及損害
本人之利益，而為違背其任務之行為，致生損害於本人之財產罪刑，固非無見。
惟查：(一)共同正犯貪污所得財物固採連帶沒收主義。又修正前貪污治罪條例第九條所
定應予追繳沒收或發還被害人之財物，以所得者為限，其無所得者，自無從為追繳或
發還之諭知。原判決已於理由甲、五、(2)內說明「被告己○○等豪門雙星業主，與被
告甲○○間係立於對立之利害關係，被告甲○○所圖利之對象為被告己○○等人，而
原判決認被告己○○、丁○○、戊○○、乙○○與被告甲○○共同為對主管之事務直
接圖利一節，亦有未洽」，足證甲○○與己○○等人並無共犯關係。且不法利益新台
幣（下同）九千七百三十萬四千二百元，甲○○並無所得。乃原判決竟於上開理由欄
內謂「被告甲○○圖利被告己○○等人，及被告己○○、丁○○、戊○○、乙○○等
人圖得自己之利益九千七百三十萬四千二百元，應連帶追繳發還台灣銀行，如全部或
一部無法追繳時，以其財產抵償之」，並於主文內諭知「前二項被告甲○○，……所
得財物九千七百三十萬四千二百元，應連帶追繳發還台灣銀行，如全部或一部無法追
繳時，以其財產抵償之」。揆之上開說明，原判決顯有理由矛盾及適用法則不當之違
法。(二)與依據法令從事公務之人員，共犯貪污治罪條例之罪者，依該條例處斷，同條
例第三條定有明文。原判決認定丁○○、戊○○、乙○○與依據法令從事公務之己○
○共同犯罪，則其主文應為「丁○○、戊○○、乙○○與依據法令從事公務之人員，
共同對於非主管或監督之事務，利用職權機會及身分圖利，……」。乃原判決竟諭知
「丁○○、戊○○、乙○○共同對於非主管或監督之事務，利用職權機會及身分圖利
，……」，要難謂為適法。(三)有罪之判決書，應於理由內記載認定犯罪事實所憑之證
據及認定之理由，刑事訴訟法第三百十條第一款定有明文。原判決於理由甲、二、(二)
、(8)內謂「圖利金額之部分，其認定及計算依據，如附表所示」，附表「以審計處第
三次審核底價（前四次中最高者）為計算參考，但因最後成交時一、二樓有增減，故
有變動，一Ｆ： 347.71×680,000元＝236,442,800 元。二Ｆ：391.05×260,000 元
＝101,673,000元。車位：6個×730,000 元＝4,380,000 元。439,800,000 元（成交
價）－342,495,800元＝97,304,200 元」。但未說明憑以認定「應以審計處第三次審
核底價為計算圖利金額」之理由（似以原判決認為合法鑑價之中華徵信所企業股份有
限公司（下稱中華徵信所）鑑定總價三億五千三百七十八萬五千二百四十六元為認定
圖利金額之標準，對上訴人等較為有利），有理由不備之違誤。且證人梁許寶緞、邱
順福分別於原審證稱：「民國八十三年九月（在豪門雙星地下二樓）買了二（個停車
）位，一位一百三十萬元」「同樣在地下二樓買二車位，是八十二年十二月二十三日
買的，五十八、五十九號，每位一百三十萬元」（見原審八十六年八月二十八日訊問
筆錄），乃原判決遽以每個車位七十三萬元為計算上訴人等圖利之金額，不足以昭折
服。(四)科刑判決書，須先認定犯罪事實，然後於理由內明其認定犯罪事實所憑之證
據，方足以資論罪科刑。己○○始終否認八十二年四月二十日第五次議價時有在場之
事實，且證人陳吉勝於第一審法院亦證述：「第一、五次議價有參加，沒有看到己○
○」，復有己○○參加台灣省議會財政委員會審查八十三年度台灣省總預算案會議紀
錄附卷可憑。乃原判決未詳細審酌，遽於事實欄三內載明：「……終於四月二十日議
價時，以四億三千九百八十萬元議定，己○○於該次議價時且赴現場監督」，但未於
理由內說明憑以認定此項事實之證據，亦未說明上開有利於己○○之證據，不足採取
之理由，自有調查未盡及理由不備之違法。(五)原判決固於事實欄三內記載「庚○○受
委任後雖不詳知己○○、甲○○等人如何圖利情事，但仍受不詳人士之託，與該不詳
人士，基於犯意之聯絡，意圖為『豪門雙星』業主不法之利益……」，並於理由甲、
四、(3)內說明「但被告庚○○與該交付鑑價報告之不詳人士間就所犯背信及行使業務
登載不實文書行為，亦有犯意之聯絡及行為之分擔，亦應論以共同正犯」。但台北市
調查處人員於八十三年一月二十七日搜索時，在中華聯合徵信中心扣得中國生產力中
心及中華徵信所有關本件「豪門雙星」之勘估報告影本，何以足認該交付報告影本之
不詳人士與庚○○間對於背信罪及行使業務登載不實罪間，有犯意之聯絡及行為之分
擔，原判決未詳細說明認定之理由，遽予論罪科刑，亦有理由不備之違誤。(六)原判決
於事實欄三內載明「……丙○於受託鑑價後，……將該不實之金額載入業務上所作成
之『鑑價報告書』內，而違背其任務」，於理由甲、四、(3)內說明「丙○係犯……及
刑法第二百十六條、第二百十五條之行使業務登載不實文書罪」，但未說明憑以認定
此項犯罪事實之證據，亦有違誤。上訴人等上訴意旨各指摘原判決此部分不當，均有
理由，應認原判決此部分仍有發回更審之原因。又本件庚○○、丙○部分雖屬刑事訴
訟法第三百七十六條第五款所列之背信案件，惟於修正刑事訴訟法施行前，原得上訴
於第三審法院，且已繫屬於法院，依刑事訴訟法施行法第五條第一項規定，仍應依施
行前之法定程序終結之。至原判決關於己○○不另諭知無罪部分（行賄部分），基於
審判不可分原則，應併予發回，均附此明。
據上論結，應依刑事訴訟法第三百九十七條、第四百零一條，判決如主文。
中      華      民      國    八十九    年      十      月      五      日
                              最高法院刑事第三庭
                                  審判長法官  陳  錫  奎
                                        法官  洪  清  江
                                        法官  吳  昆  仁
                                        法官  李  伯  道
                                        法官  陳  世  雄
      右正本證明與原本無異
                                              書  記  官
中      華      民      國    八十九    年      十      月     十一     日


司法院資訊處製作；財團法人民間司法改革基金會備份。
